臺灣臺中地方法院民事判決　　　　　　　96年度訴字第2164號
原　　　告　　丁○○
　　　　　　　丙○○
共　　　同
訴訟代理人　　林益堂 律師
被　　　告　　乙○○
　　　　　　　甲○○○○○○
上　一　人
法定代理人　　戊○○
參　加　人　　曾瑞楨
上列當事人間請求遷讓房屋等事件，本院於民國96年12月12日言
詞辯論終結，判決如下：
    主      文
確認原告與被告乙○○間就坐落台中縣潭子鄉○○○段大埔厝小
段七四之六地號土地之租賃關係不存在。
被告甲○○○○○○應自坐落台中縣潭子鄉○○○○街四一號房
屋遷出，並交還附圖編號Ｂ所示土地予原告。
訴訟費用由被告負擔。
    事實及理由
壹、程序方面：
  (一)按確認法律關係之訴，非原告有即受確認判決之法律上利益
    者，不得提起之，民事訴訟法第247 條第1 項規定甚明。所
    謂即受確認判決之法律上利益，係指法律關係之存在與否不
    明確，致原告在私法上之地位有受侵害之危險，而此危險得
    以對於被告之確認判決除去之者而言（最高法院52年臺上字
    第1922號判例意旨參照）。本件原告係和訴外人鄭惟合簽訂
    土地之租賃合約，而非與被告乙○○簽約。被告乙○○又將
    鄭惟合承租來之土地蓋鐵皮屋連同土地出租予被告甲○○○○○○，而今原告因被告乙○○積欠租金而與其終止契約並
    依契約規定同時取得鐵皮屋之所有權，且原告請求被告甲○○○○○○應遷讓土地及建物予原告，惟參加人抗辯原告與
    被告乙○○從未訂立契約，若原告與被告乙○○有訂立契約
    ，則參加人欲代被告乙○○繳納租金予原告。因此，原、被
    告及參加人間就原告與被告乙○○2 人間究有無租賃關係存
    在有所爭執，如不訴請確認，不只該土地租賃法律關係之存
    否無法明確，且將導致原告無法依契約取得鐵皮屋之所有權
    及請求被告甲○○○○○○遷移之危險，揆之上開說明，原
    告提起本件確認之訴以排除此項危險，與上開法條之規定並
    無不符，合先敘明
  (二)按訴狀送達後，原告不得將原訴變更或追加他訴。但請求之
    基礎事實同一者，或擴張或減縮應受判決事項之聲明者，或
    不甚礙被告之防禦及訴訟之終結者，不在此限。被告於訴之
    變更或追加無異議，而為本案之言詞辯論者，視為同意變更
　　或追加。民事訴訟法第255 條第1 項第2 、3 、7 款及同條
    第2 項分別定有明文。本件原告起訴時(1)請求兩造終止坐落
    潭子鄉○○○段大埔厝小段74-6地號及建物租賃契約。(2)被
    告甲○○○○○○應遷讓坐落潭子鄉○○○段大埔厝小段
    74-6地號及建物潭子鄉○○○○ 街41號予原告。嗣於訴訟中
    變更為(1)確認原告與被告乙○○租賃契約不存在(2)被告甲○○○○○○應遷讓坐落潭子鄉○○○段大埔厝小段74-6地號
    及建物潭子鄉○○○○ 街41號予原告。核其請求基礎事實同
    一，僅更正其請求，於被告防禦及訴訟終結無礙，被告又不
    為異議而為言詞辯論，揆諸上開說明，為法所許，應予准許
    。
  (三)就兩造之訴訟有法律上利害關係之第三人，為輔助一造起見
    ，於該訴訟繫屬中，得為參加。民事訴訟法第58條第1 項定
    有明文。本件參加人主張其為被告乙○○之債權人，且對被
    告乙○○與被告甲○○○○○○間之租金債權有收取之權利
    ，且參加人欲代被告乙○○代繳積欠原告之租金，如法院判
    決原告與被告乙○○之租賃契約未終止，則參加人可繼續向
    被告甲○○○○○○收取租金，參加人顯為法律上利害關係
    人，核其所述，為法所許。
  (四)被告乙○○經合法通知未於言詞辯論期日到場，核無民事訴
    訟法第386 條各款所列情形，依原告之聲請，由其一造辯論
    而為判決。
貳、實體方面：
一、原告主張：原告所有坐落於臺中縣潭子鄉○○○段大埔厝小
    段74-6地號土地（下稱系爭土地），於民國91年9 月13日與
    被告乙○○之同居人鄭惟合簽訂期間由91年1 月1 日至99
    年8月31日止之租賃契約（下稱系爭契約），惟鄭惟合乃為
    人頭即被告乙○○之承租名義人，實際承租人仍為乙○○。
    而被告乙○○於96年4月至今未再給付租金，原告依民法第
    440 條之規定終止租賃契約。而被告乙○○將系爭土地建築
    地上物後出租予被告甲○○○○○○，現今原告與被告乙○○既已終止契約，被告甲○○○○○○即屬無權占有系爭土
    地及建物，依法應遷讓返還等語。並聲明：(一)確認原告與被
    告乙○○之租賃契約不存在。(二)被告甲○○○○○○應遷讓
    坐落潭子鄉○○○段大埔厝小段74-6地號土地及建物。
二、被告：
  (一)乙○○未於言詞辯論期日到場，亦未提出書狀作任何聲明或
    陳述。
  (二)甲○○○○○○則認諾原告之請求。
三、參加人陳述：原告從未與被告乙○○有任何契約之行為，何
    來聲請終止租賃之契約？且原告聲請終止之系爭契約之標的
    及對象已於96年4月19日經本院96年度執字第15558號強制執
    行中，由參加人代收建物租金，亦即被告上鋒修配廠必須照
    原租賃契約支付租金給參加人。本件事實為被告乙○○以人
    頭即鄭惟合之名義向原告出租土地，再由被告乙○○出資在
    系爭土地上蓋鐵皮屋，並將其出租給被告甲○○○○○○。
    而被告乙○○應給付原告之租金自96年5月起即未給付，參
    加人欲代被告乙○○給付租金給原告，更於同年8月16日寄
    存證信函及郵政匯票給原告，但原告卻拒絕收受。參加人欲
    代被告乙○○給付積欠96年5月至99年8月31日之租金予原告
    等語資為抗辯。
四、得心證之理由：
　　本件兩造之爭執點在於原告係與鄭惟合或與被告乙○○簽訂
  　系爭契約？而系爭契約是否已合法終止？參加人可否代被告
    乙○○繳納租金而使系爭契約繼續存在？
  (一)原告主張其與被告乙○○訂定系爭契約，而非與鄭惟合簽約
    ，鄭惟合除簽約之外，都沒有出現過之事實，業經原告提出
    系爭契約影本1 紙為證，且依證人蔣碧霜在本院審理中所證
    述：『鄭惟合是乙○○之同居人，其代乙○○簽名係因為乙○○名下不能有財產，所以找鄭惟合當人頭，乙○○買車時
    也有找伊當人頭。當時伊有聽到乙○○找鄭惟合替她出面當
    人頭跟地主丁○○簽地租，係因乙○○有交代伊幫她繳納丁○○地價稅，所以伊知道鄭惟合同意跟丁○○簽地租，且當
    時丁○○知道鄭惟合是乙○○之同居人…』等語，被告乙○○亦有用自己名義將系爭土地轉租予被告甲○○○○○○及
    訴外人己○○，此有上述三人間之不動產租賃契約書2 份在
    卷可證，核與參加人所陳述相符，而被告經合法通知未到庭
    為任何聲明及陳述，自堪信原告之主張為真正。
  (二)按當事人約定，一方（借名者）經他方（出名者）同意，而
    就屬於一方現在或將來之財產，以他方之名義，登記為所有
    人或其他權利人，即為借名契約。在現行法下，借名契約乃
    無名契約，依私法自治原則，當事人基於特定目的而訂立借
    名契約，自無不可，故當事人間之權利義務，應先依雙方當
    事人之契約內容而定，契約未約定者，則以補充解釋之方法
    定之，並參考民法關於委任之相關規定。經查：本件鄭惟合
    雖同意代替被告乙○○並以其名義與原告簽訂系爭租賃契約
    ，然該租賃契約之法律關係實際存在於原告與被告乙○○之
    間，且鄭惟合僅代被告乙○○與原告簽約，已如前述，關於
    原告與鄭惟合之間所衍生之法律關係，自應由實際上法律關
    係人乙○○負責，非可任由實際上法律關係人找人代簽約後
    ，即認定該法律關係之人即為出名義之人。本件鄭惟合既非
    實際上之法律關係人，從而，原告與鄭惟合所簽訂之系爭契
    約實存在於原告與被告乙○○之間。
  (三)按承租人租金支付有遲延者，出租人得定相當期限，催告承
    租人支付租金，如承租人於其期限內不為支付，出租人得終
    止契約。民法第440 條第1 項定有明文。本件原告主張被告
    乙○○自96年4 月至今未繳租金，並於96年7 月10日發函被
    告乙○○依民法第440 條終止系爭租賃契約，此有林益堂律
    師事務所96年林律發字第040 號函1 紙為證。對此被告乙○○已於相當時期受合法之通知，而於言詞辯論期日不到場，
    亦未提出準備書狀爭執，依民事訴訟法第280 條第3 項準用
    同條第1 項之規定，視同自認。次按債之清償，得由第三人
    為之。但當事人另有訂定或依債之性質不得由第三人清償者
    ，不在此限。第三人之清償，債務人有異議時，債權人得拒
    絕其清償。但第三人就債之履行有利害關係者，債權人不得
    拒絕，民法第311 條定有明文。本件參加人為被告乙○○之
    債權人，依本院核發之收取命令有收取乙○○對被告甲○○○○○○租金之權利，已如前述，如原告與被告乙○○之契
    約業已終止，則甲○○○○○○即無法有權占有系爭土地，
    原告與乙○○終止雙方間之租賃契約，因而參加人即無法收
    取租金。準此，參加人為就原告與被告乙○○雙方間債之履
    行有利害關係之人，揆諸上開規定，參加人自符合民法第
    311條所規定之第三人之條件。惟查：參加人雖主張其代被
    告乙○○清償積欠原告之債務，並提出潭子郵局存證信函第
    401號及郵政匯票影本各1紙為證，然原告已於96年7月10日
    時向被告乙○○行使終止契約之意思表示，而因終止權係屬
    形成權，僅意思表示到達於對方即發生效力，原告與乙○○
    之契約關係，因乙○○自96年4月起即積欠租金，而於同年7
    月10日為止皆未給付租金，因積欠二個月以上之租金，原告
    有權向被告乙○○行使終止契約之權限。從而，原告與乙○○之契約於96年7月10業已終止，參加人雖以其於契約終止
    前及於96年8月16日以潭子郵局存證信函第401號及郵政匯票
    之方式，二度向原告為清償，雖參加人得代被告乙○○清償
    其債務，且原告依民法第310條第2項但書，不得拒絕參加人
    之清償，惟參加人未能舉證證明於契約終止前向原告為第三
    人清償之意思表示，而原告收受存證信函時點復在系爭契約
    終止後，原告與乙○○之系爭契約既已終止，參加人無從為
    第三人清償，對系爭契約終止不生影響。綜上所述，原告與
    被告乙○○間就所訂立之系爭租賃契約，因乙○○積欠租金
    達2個月以上，經原告向乙○○為終止契約之意思表示，雙
    方間之系爭契約已終止，則原告訴請確認其與被告乙○○間
    就系爭之租賃契約不存在，為有理由，應予准許，爰判決如
    主文第一項所示。
  (四)按當事人於言詞辯論時為訴訟標的之捨棄或認諾者，應本於
    其捨棄或認諾為該當事人敗訴之判決，民事訴訟法第384 條
    定有明文。本件被告甲○○○○○○對於原告之請求逕為認
    諾，應依上開規定為被告甲○○○○○○敗訴之判決，從而
    原告請求被告甲○○○○○○遷讓坐落潭子鄉○○○段大埔
    厝小段74-6地號土地及同地段41建號之建物予原告，自屬有
    理由，應予准許，爰判決如主文第二項所示。本件被告甲○○○○○○與被告乙○○所訂立之系爭土地之租賃契約仍為
    繼續存在，不受系爭土地返還予原告而受影響，至被告乙○○無法提供系爭土地予被告甲○○○○○○使用為其雙方租
    賃契約債務不履行之問題，係屬另一事，非本案所得究審，
    併此敘明。
五、本件事證已臻明確，參加人其餘攻擊防禦方法經核均與判決
    結果不生影響，自無庸一一論究。
六、訴訟費用負擔之依據：民事訴訟法第78條、第85條。
中　　華　　民　　國　　96　　年 　 12   月　   24　  日
                  民事第一庭    法  官  陳學德
正本係照原本作成。
如對本判決上訴，須於判決送達後20日內向本院提出上訴狀。
中　　華　　民　　國　　96　　年 　 12   月　   24　  日
                                書記官  何惠文
